【裁判字號】    98,重上,26
【裁判日期】    980331
【裁判案由】    返還土地
【裁判全文】
臺灣高等法院臺中分院民事判決          98年度重上字第26號
上  訴  人  丁○○
            丙○○
            甲○○
共同訴訟代理人  謝文田律師
                吳皓偉律師
複  代理人  蕭立俊律師
被  上訴人  張鑑椿即祭祀公業張五美管理人
訴訟代理人  李慶松律師
訴訟代理人  乙○○
上列當事人間返還土地事件，上訴人對於中華民國97年12月29日
台灣台中地方法院97年度重訴字第 372號第一審判決提起上訴，
本院於98年03月17日言詞辯論終結，判決如下：
    主  文
原判決廢棄。
被上訴人在第一審之訴駁回。
第一、二審訴訟費用由被上訴人負擔。
    事實及理由
一、被上訴人起訴主張：
  (一)坐落台中市○○區○○段第 124號之土地（下稱系爭土地）
    為祭祀公業張五美所有，因原耕作人張鐵積欠佃租無力償還
    ，祭祀公業張五美管理人張南山與訴外人張鐵、上訴人丙○
    ○、丁○○之被繼承人張長曲三方於民國51年10月13日訂定
    合約書（下稱系爭租約），由張長曲受讓系爭土地如附圖所
    示甲、乙部分之耕作權。嗣承租人張長曲於83年12月19日死
    亡，由上訴人丁○○、丙○○繼承，詎上訴人之被繼承人張
    長曲及上訴人二人將其中一部分耕地交由訴外人張長海及被
    告甲○○耕種，關於訴外人張長海無權占有系爭土地部分，
    業經被上訴人向原法院提起返還土地之訴訟，並經原法院以
    94 年重訴字第374號判決訴外人張長海應拆屋還地，並經本
    院以95年重上字第15號駁回上訴確定，並已執行拆屋還地完
    竣。
  (二)上訴人丁○○、丙○○二人除將系爭土地一部分轉租於訴外
    人張長海外，更將系爭耕地如原判決附圖二所示乙部分轉租
    於上訴人甲○○，依民法第 767條規定，上訴人甲○○自應
    將系爭土地如原判決附圖二所示乙部分返還被上訴人。
  (三)上訴人丁○○、丙○○二人將系爭土地之一部分轉租於訴外
    人張長海及上訴人甲○○，已如前述，上訴人丁○○、丙○
    ○二人顯係違背民法第443條第l項前段、土地法第 108條、
    第114條、耕地三七五減租條例第16條第1項規定，原訂租約
    無待於終止，當然向後失其效力。換言之，本件上訴人丁○
    ○、丙○○二人之父張長曲於66年01月26日將系爭土地部分
    轉租於訴外人張長海時，原訂契約即屬無效，再者本件上訴
    人丁○○、丙○○二人亦有轉租行為，因此被上訴人依土地
    法第114條第6款規定，以上訴人二人有轉租行為，已於原法
    院96年中簡字第122l號審理中之96年3月3日以答辯狀送達為
    終止兩造間之租賃契約之意思表示，是被上訴人與上訴人丁
    ○○、丙○○二人間已無任何租賃契約存在。
  (四)綜上所述，本件上訴人丁○○、丙○○二人與被上訴人間已
    無任何租賃關係，上訴人甲○○亦屬無權占有被上訴人所有
    之土地，被上訴人自得請求上訴人等返還系爭土地。並聲明
    求為判決上訴人丙○○、丁○○應將座落台中市○○區○○
    段第124地號土地如原判決附圖二所示甲部分土地（面積217
    1.89平方公尺）返還與被上訴人、上訴人甲○○應將座落台
    中市○○區○○段第 124地號土地如原判決附圖二所示乙部
    分土地（面積1105.59平方公尺）返還與被上訴人。
    被上訴人於本院補充陳述如下：
  (一)查本件系爭土地係屬張五美祭祀公業派下子孫所公同共有，
    且系爭耕地原係由派下子孫輪流耕作，每年再由耕作者完租
    ，本件上訴人丁○○、丙○○、甲○○及其被繼承人均為張
    五美祭祀公業之派下員，並在系爭土地輪流耕作，51年間因
    台灣經濟環境不佳，耕作者並無穩定之收入，因此張五美祭
    祀公業之子孫大多沒有意願從事輪耕，才由張鐵將耕作權轉
    讓給張長曲。兩造間從未約定租佃期間，且就地租內容（即
    地租數額、種類、成色等），亦從未約定，更未向縣市政府
    為三七五租約之登記，是本件兩造間就系爭耕地並無適用三
    七五減租條例之餘地，事實上本件上訴人丁○○、丙○○就
    系爭耕地僅居於祭祀公業派下子孫之身分而為『輪耕係爭耕
    地』之無名契約。縱其父張長曲與被上訴人張五美祭祀公業
    訂有上開契約，亦不影響上訴人丁○○、丙○○係基於身份
    關係（派下員身份）所為輪流耕作之法律性質。復因本件被
    上訴人亦曾於87年09月27日召開張五美祭祀公業派下員大會
    ，並經大會決議將交予派下員輪流耕作之土地予以收回，並
    予以公告在案，是本件系爭土地既經收回，上訴人丁○○、
    丙○○、甲○○等人自無由主張爰引耕地三七五減租條例而
    拒絕交還土地。
  (二)本件系爭合約書既明文約定，經張南山與張鐵同意，張鐵將
    系爭土地耕作權讓渡予張長曲，並由張長曲取代張鐵成為系
    爭土地租賃契約之當事人，自難曲解為系爭土地租賃人為張
    桂波。並聲明求為判決：(一)上訴駁回。(二)訴訟費用由上訴人
    負擔。
二、上訴人等則抗辯：
  (一)本件51年10月13日耕作權讓與契約，其實際上之契約當事人
    為張桂波：系爭土地本由被上訴人交由訴外人張鐵耕作，後
    張鐵因積欠佃租，無力償還，遂於51年10月13日與當時被上
    訴人祭祀公業管理人張南山、及上訴人丁○○及丙○○之祖
    父張桂波出面以張長曲之名義訂立三方契約，約定由張長曲
    承擔張鐵所積欠之佃租，由張鐵將耕作權讓與張長曲。故實
    際上出資清償欠租並出面承租之人係上訴人之祖父張桂波，
    因其當時年紀已大，便以次子張長曲之名義訂立契約，張長
    曲僅為代表張桂波訂立系爭耕作權讓與契約之形式當事人，
    實際上當事人為張桂波。系爭耕地租賃契約，係由張桂波以
    張長曲之名義所訂立，再由張桂波將系爭耕地分由家族成員
    （即上訴人丁○○、丙○○之父張長曲、上訴人甲○○及訴
    外人張長海）共同耕作，並由渠等依耕作比例一同繳交租谷
    予被上訴人。
  (二)本件有耕地三七五減租條例之適用：系爭土地為耕地，該土
    地於上訴人之被繼承人張長曲簽訂耕作權讓與契約，並未約
    定租賃期間，嗣由其家族共同耕作使用，並按期繳交租谷，
    其上並載有繳交日期，此種耕地租賃之情況，嗣張長曲死亡
    後，由上訴人丁○○、丙○○繼承其耕作權繼續耕作，縱未
    訂有書面及登記，然仍不影響應有耕地三七五減租條例之適
    用。再參照系爭土地之前承租人與被上訴人所訂立之契約，
    契約明文載明租金為千分三七五，足證租賃雙方均有三七五
    條例適用之合意甚明。
  (三)系爭耕作租賃契約係由張桂波以張長曲名義簽訂，嗣因家族
    人力分配，分與其他同財共居之上訴人甲○○、訴外人張長
    海等共同耕作，依前揭最高法院判決及司法院民事法律問題
    座談紀錄之意旨，系爭耕地租賃契約並無違反土地法及耕地
    三七五減租條例規定之轉租或不自任耕作之情事，核無任何
    無效或得終止之事由，從而系爭租賃契約迄今仍有效存續。
  (四)上訴人等占有系爭土地有正當權源，被上訴人依民法第 767
    條規定請求上訴人等返還土地，並無理由：查訴外人張長曲
    之被繼承人張桂波係於89年07月19日死亡，而張長曲早於其
    被繼承人張桂波死亡，依民法第1140條規定，由張長曲之直
    系血親卑親屬（即上訴人丁○○、丙○○）代位繼承張長曲
    之應繼分，是原由張桂波所有之耕地租賃權，現由丁○○、
    丙○○代位繼承，與其他張桂波之繼承人（訴外人張長海、
    上訴人甲○○）因繼承共有系爭土地租賃權，並由丁○○、
    丙○○繼續耕作其父張長曲分配耕作之部分土地。是上訴人
    丁○○、丙○○與被上訴人間存有不定期之租賃關係，上訴
    人等占有系爭土地有正當權源，被上訴人依民法第 767條規
    定請求上訴人丁○○、丙○○返還系爭土地，並無理由。
  (五)綜上，又上訴人甲○○係家族之成員，訴外人張桂波基於有
    效之租賃契約，因家族內部人力將系爭耕地分配予上訴人甲
    ○○、張長海、上訴人丁○○及丙○○之被繼承人張長曲共
    同加以耕作，嗣張桂波死亡後，原由張桂波所有之耕地租賃
    權，即由張桂波之繼承人（訴外人張長海、上訴人甲○○、
    上訴人丁○○、丙○○）繼承共有系爭耕地租賃權，從而上
    訴人甲○○占有系爭土地具有合法正當之權源，被上訴人依
    民法第 767條規定請求返還系爭耕地，為無理由。並聲明求
    為判決駁回被上訴人之訴。
三、原審為上訴人敗訴之判決，上訴人不服原判決，提起上訴，
    陳述如下：
    本件被上訴人起訴請求返還土地，係主張系爭土地之一部份
    轉租予訴外人張長海及上訴人甲○○，違反民法第443條第1
    項前段、土地法第108條、第114條及耕地三七五減租條例第
    16條第 1項規定，原訂租約當然無效，得請求返還土地云云
    。顯然涉及系爭土地是否有轉租或不自任耕作之情事，依最
    高法院89年台抗字第 390號裁定之意旨，當屬租佃爭議，依
    耕地三七五減租條例第26條第 2項規定，非經調解、調處，
    不得起訴。惟查，本件耕地租佃爭議，被上訴人於起訴前，
    並未聲請調解，亦未進行任何實質之調解程序，被上訴人未
    經調解即逕行起訴，未具備耕地三七五減租條例第26條第 2
    項規定之法定要件，依民事訴訟法第463條準用同法第249條
    第1項第6款規定，應予裁定駁回起訴。
    並聲明求為判決：(一)原判決廢棄。(二)前開廢棄部分請求駁回
    被上訴人在第一審之訴。(三)第一審及第二審訴訟費用由被上
    訴人負擔。
四、被上訴人主張：系爭土地為祭祀公業張五美所有，原交予訴
    外人張鐵耕作，因張鐵積欠佃租無力償還，祭祀公業張五美
    之管理人張南山與訴外人張鐵、上訴人丙○○、丁○○之被
    繼承人張長曲三方於51年10月13日訂定契約，由張長曲受讓
    系爭土地前揭耕作權等，為兩造所不爭執，堪信為真實。
五、被上訴人主張兩造間從未約定租佃期間、地租內容，更未向
    縣市政府為三七五租約之登記，兩造間就系爭耕地並無適用
    三七五減租條例之餘地。上訴人則抗辯本件應屬於耕地租佃
    爭議，應適用耕地三七五減租條例第26條規定先行調解，被
    上訴人未聲請調解，亦未進行任何實質之調解程序，即逕行
    起訴，未具備耕地三七五減租條例第26條第 2項規定之法定
    要件，有違民事訴訟法第 249條第l項第6款之規定云云。按
    耕地三七五減租條例第 6條雖有耕地租約須作成書面之規定
    ，但此之書面僅為契約內容之證明，尚非耕地租約之成立或
    生效要件，又耕地三七五減租條例規定耕地租約應一律以書
    面為之者，旨在防止當事人間事後生爭議，而以做成書面為
    證明之方法而已，並非以做成書面為租約之成立或生效要件
    。經查：系爭土地地目為田，應屬耕地，被上訴人與原承租
    人張鐵、張長曲於51年10月13日簽訂三方合約書，約定：「
    今立合約書人祭祀公業管理人張南山（以下簡稱為甲），張
    鐵（以下簡稱為乙），張長曲（以下簡稱為丙）三方間為耕
    地耕作權讓渡事宜，同意締結條件列明如左：第壹條：甲所
    有土地座落台中市西屯區○○○段第伍伍號田伍分參厘陸毛
    之土地曾出租予乙耕作中，此次乙因都合上自愿拋棄耕作權
    ，讓渡與丙承租耕作，而甲、乙、丙三方均同意是實。第貳
    條：乙承租中，積欠甲租谷共陸期陸仟肆佰伍拾貳台斤正，
    本積欠租谷由丙負租於承租人名義變更完畢及土地點交於丙
    耕作同時應悉數付清於甲，不得拖延或短欠情事。... 第伍
    條：乙取得補貼費後，對於本承租地需放棄一切權利，嗣後
    一切權利義務均歸丙取負，乙不得異議。第陸條：丙如不能
    按本合約將積欠租金付清於甲時，甲得將本土地收回自耕，
    並絕無異議並愿放棄一切權利。... 」，有該合約書影本一
    份附卷可稽（見原審卷第65、66頁）。該合約書中明文約定
    將張鐵於系爭土地之耕作權讓渡與上訴人之被繼承人張長曲
    ，張長曲並應代原耕作權人張鐵清償積欠被上訴人之租谷，
    故訴外人張長曲與祭祀公業張五美間上開合約性質係屬耕地
    租佃，不因兩造有無辦理耕地租約登記而受影響，從而本件
    核屬耕地租佃爭議，則應優先適用耕地三七五減租條例之規
    定，上訴人主張本件無三七五條例減租之適用，即不可採。
六、次按出租人與承租人間因耕地租佃發生爭議時，應由當地鄉
    （鎮、市、區）公所耕地租佃委員會調解，調解不成立者，
    應由直轄市或縣（市）政府耕地租佃委員會調處；不服調處
    者，由直轄市或縣（市）政府耕地租佃委員會移送該管司法
    機關，司法機關應迅予處理並免收裁判費用，耕地三七五減
    租條例第26條第 l項定有明文。又起訴不合程式或不備其他
    要件者，法院應以裁定駁回之，民事訴訟法第249條第l項第
    6 款定有明文。本件兩造間之合約既為耕地租佃，依前揭說
    明，自應適用耕地三七五減租條例規定。經查，本件被上訴
    人起訴內容並無聲請鄉公所耕地租佃委員會調解調處之記載
    ，則本件耕地租佃爭議，被上訴人於起訴前並未聲請調解，
    亦未進行任何實質之調解程序，堪予認定。本件被上訴人未
    經調解調處即逕行提起本件訴訟，即屬欠缺訴訟要件，依民
    事訴訟法第 249條第l項第6款規定駁回被上訴人之請求。
七、綜上所述，被上訴人依無權占有之法律關係，訴請上訴人丙
    ○○、丁○○應將座落台中市○○區○○段第 124地號土地
    如原判決附圖二所示甲部分土地（面積 2171.89平方公尺）
    返還與被上訴人、上訴人甲○○應將座落台中市○○區○○
    段第124地號土地如原判決附圖二所示乙部分土地（面積110
    5.59平方公尺）返還與被上訴人，為無理由，不應准許。上
    訴人等所辯，被上訴人提起本件訴訟前未經調解調處，於法
    不合等語，洵堪採信。原審未查，遽予准許被上訴人之請求
    ，即有未洽。上訴意旨指摘原判決不當，求予廢棄改判，為
    有理由。自應由本院予以廢棄，改判如主文第二項所示。又
    本件事證已臻明確，兩造其餘攻擊防禦方法與判決之結果不
    生影響，自無庸一一論究，併此敘明。
八、據上論結，本件上訴為有理由，依民事訴訟法第 450條、第
    78 條，判決如主文。
中    華    民    國    98    年    3     月    31    日
              民事第三庭    審判長法  官  陳照德
                                  法  官  朱樑
                                  法  官  李平勳
以上正本係照原本作成。
如對本判決上訴，須於收受判決送達後20日內向本院提出上訴書
狀，其未表明上訴理由者，應於提出上訴後20日內向本院提出上
訴理由書（須按他造人數附具繕本）。上訴時應提出委任律師為
訴訟代理人之委任狀。具有民事訴訟法第466條之1第1項但書或
第2項之情形為訴訟代理人者，另應附具律師及格證書及釋明委
任人與受任人有該條項所定關係之釋明文書影本。
                                  書記官  江丞晏
中    華    民    國    98    年    3     月    31    日


司法院資訊處製作；財團法人民間司法改革基金會備份。
